臺灣臺中地方法院民事判決　九十三年度小上字一○四號
　　上　訴　人　甲　○
　　被　上訴人　中清國宅社區住戶管理委員會
　　法定代理人　林育德
當事人間請求給付管理費事件，上訴人對於中華民國九十三年六月二十一日臺灣台中
地方法院臺中簡易庭九十三年度中小字第一五三七號第一審判決提起上訴，本院判決
如下：
    主      文
上訴駁回。
第二審訴訟費用新台幣壹仟伍佰元由上訴人負擔。
    理      由
一、上訴意旨以：
（一）公寓大廈管理條例較國民住宅條例之立法為新，然依公寓大廈管理條例施行細
      則第六條第二項、公寓大廈管理組織申請報備處理原則第五條第三款之規定可
      知，國民住宅社區不應適用公寓大廈管理條例之規定，況公寓大廈之立法目的
      乃係為加強公寓大廈之管理維護，提昇居住品質，其與國民住宅條例係為安定
      國民生活及增進社會福祉之立法宗旨不同，國民住宅條例顯為公寓大廈管理條
      例之特別法。且依中央法規標準法第十八條但書之規定，國民住宅條例（舊法
      ）之規定有利於上訴人，而公寓大廈管理條例（新法）未廢除或禁止上訴人所
      聲請之事項，上訴人當可主張適用國民住宅條例之規定，原審認事用法，顯有
      違誤。本件中清國民住宅社區既屬政府所興建，故應依國民住宅條例第十八條
      及國民住宅社區管理維護辦法之規定，管理費應由台中市國民住宅主管機關設
      置國民住宅管理維護基金保管支應，而臺中市政府民國八十八年十一月九日八
      八府管宅字第一五三七八三號公函主旨亦為：「有關九二一震災受損者，國宅
      社區公共設施修繕，由國民住宅管理維護基金支應，住戶私有部分，則由住戶
      自行檢修」，且上訴人於原審所呈之台中市政府國民管理維護基金支出明細表
      ，已說明維修項包括全部公共設施在內。再按國民住宅社區管理維護辦法台中
      市補充規定第十四條之規定，原告應於每年十二月二十日前，將次一會計年度
      、工作計劃、用人計劃、經費收支計劃，呈報台中市政府核可後，無住戶三分
      之一以上異議才可實施。況被上訴人於另案鈞院八十九年度訴字第二○三二號
      案件亦自陳「：：本社區為國民住宅，其管理與適用之法令，依國民住宅條例
      第十八條第一項所制定之國民住宅社區管理維護辦法，再依該辦法第十一條所
      訂定之國民住宅社區管理維護辦法台中市補充規定，為目前所依據之法令，故
      國民住宅之住戶與地方自治機關有公法上特別關係，住戶大會並非全然的意思
      決定機關，其決議與主管機關之命令牴觸者，仍無效力，此與一般公寓大廈之
      區分所有權人會議有所差異：：」。又依九十二年一月二十九日中清國宅社區
      第九屆第五次管理委員會會議記錄中，主席報告事項第四點：「：：我們是國
      民住宅，我們適用國民住宅條例，我們有主管機關（即市政府），有管理辦法
      ，：：而是政府的法規，這裡沒有規定我們必需要開住戶大會：：」，及台中
      市政府九十二年八月二十九日府工宅字第○九二○一一八九三九號公文第三點
      說明「：：經查國民住宅社區管理維護辦法台中市補充規定並未有依據內政部
      營建署九十二年六月三日營署宅字第○九二○○三○二四一號函示得依公寓大
      廈管理條例召開區分所有權人會議之適用。故有關本府上開函仍請參照國民住
      宅社區管理維護辦法台中市補充規定第十四點辦理，：：」之內容可知，被上
      訴人於八十八年五月三十日按公寓大廈管理條例之規定，召開住戶大會決議通
      過增收因改善消防設施之檢修費用，顯然牴觸政府法令，應屬無效。
（二）依最高法院八十五年台上字第一三七一號判決（上訴人誤繕為判例）之意旨，
      民法第五十六條，僅適用於社團法人總會之召集表決，被上訴人未經登記為法
      人，自不能適用。
（三）縱可借用公寓大廈管理條例之規定召開住戶大會，亦必須依該條例第三十一條
      之特別規定決議通過。而被上訴人於該次會議中，竟將領取紀念品之住戶，列
      入會議出席人數，偽造有一百一十二戶過半數之住戶出席，故該次住戶大會並
      無法定效力，僅是提案成立，並未表決通過。而聲明：原判決廢棄，被上訴人
      在第一審之訴駁回，如有不利益於上訴人之判決，願提供擔保，免於假執行。
二、按對於小額程序之第一審裁判之上訴或抗告，非以其違背法令為理由，不得為之
    。又上訴狀內應記載上訴理由，表明(一)原判決所違背之法令及具體內容。(二)依訴
    訟資料可認為原判決有違背法令之具體事實，民事訴訟法第四百三十六條之二十
    四第二項、同條之二十五，分別定有明文。再依上訴意旨足認上訴無理由者，得
    不經言詞辯論為第二審判決，同法第四百三十六條之二十九條第二款亦定有明文
    。又所謂判決有違背法令，乃指判決不適用法規或適用不當，亦為同法第四百六
    十八條所明定，且此亦為小額事件之上訴程序所準用（同法第四百三十六條之三
    十二第二項參照）。本件上訴意旨形式上除援用原審提出之證據表明原判決有應
    適用國民住宅條例而未適用之情形，並再提出台中市政府八十八年十一月九日函
    文及被上訴人另案答辯等具體內容及事實，應認其上訴為合法。
三、玆就上訴意旨有無理由，審酌如下：
（一）按國民住宅條例雖為公寓大廈管理條例之特別法，惟國民住宅條例制訂在先（
      六十四年七月十二日），公寓大廈管理條例制訂在後（八十四年六月二十八日
      ），且公寓大廈管理條例就住戶之權利義務、管理組織，均有設專章詳加規定
      ，有該法規可考；甚且於公寓大廈管理條例第三十五條明定：「管理委員會有
      當事人能力」，此均為國民住宅條例所未規定者，足證公寓大廈管理條例規範
      較國民住宅條例規定周延。次查依國民住宅條例興建之中清國宅社區住戶，就
      國民住宅公用部分及社區設施之檢修、維護事項、依國民住宅條例第十八條及
      國民住宅社區管理維護辦法第十一條與國民住宅社區管理維護辨法臺中市補充
      規三第十二、十四條雖有明定，上訴人亦於原審提出九十二年一月二十九日中
      清國宅社區第九屆第五次管理委員會會議記錄，及台中市政府九十二年八月二
      十九日府工宅字第○九二○一一八九三九號函文，及於本院提出臺中市政府八
      十八年十一月九日八八府管宅字第一五三七八三號公函、被上訴人於本院另案
      之答辯內容，以本件應適用國民住宅條例而無公寓大廈管理條例規定之適用等
      語置辯。惟依國民住宅條例第一條所定「本條例未規定者，適用其他有關法律
      之規定」，基於政府興建之國民住宅亦為住宅建設之一環，有關住戶權利義務
      關係，區分所有與管理維護產生的爭議之處理，及有關管理組織之規定等，現
      行國民住宅條例未明定者，應認得有「公寓大廈管理條例」之適用。故有關國
      宅社區住戶管理委員會執行社區年度計畫、用人計畫及收支計畫內管理維護工
      作所需經費，由社區住戶繳交之管理維護費及社區公共服務設施收益，經委員
      會開會決議通過後得予動支，基於使用者付費原則，社區相關之管理維護費用
      ，應由社區住戶全體負擔，則管理費之收取，自屬國民住宅條例所未規定者，
      應優先適用公寓大廈管理條例規定補充之。上訴人所提上開台中市政府公函、
      會議紀錄、被上訴人於本院另案答辯等，皆未曾考慮及此，其內容自非周延，
      要難採擇。另中央法規標準法第十八條所稱「處理程序」係指主管機關處理事
      件之程序而言，並不包括行政救濟等司法程序在內，故本件並無該條文之適用
      之餘地。上訴意旨（一）仍執前詞，以本件應適用國民住宅條例而無公寓大廈
      管理條例規定之適用云云置辯，自無可取。
（二）又公寓大廈管理委員會為人的組織體，區分所有權人會議為其最高意思機關。
      其區分所有權人會議之召集程序或決議方法，違反法令或章程時，依公寓大廈
      管理條例第一條第二項規定，即應適用民法第五十六條第一項撤銷總會決議之
      規定。上訴人所提最高法院八十五年台上字第一三七一號判決，係台灣之祭祀
      公業可否有無民法第五十六條第一項適用之情形，與本件係經依公寓大廈管理
      條例第一條第二項規定適用之情形不同，自無從比附援引。上訴人以上訴意旨
      （二）置辯，當屬誤會，亦無可採。
（三）再按當事人於小額訴訟第二審程序不得提出新攻擊或防禦方法，但因原法院違
      背法令致未能提出者，不在此限，民事訴訟法第四百三十六條之二十八定有明
      文。上訴人於原審並未提出如上訴意旨（三）之抗辯，自係於本院提出新攻擊
      或防禦方法，此外亦查無上訴人因原法院違背法令致未能提出之事實，故上訴
      人以上訴意旨（三）置辯，本院無從審酌。
（四）綜上所述，上訴意旨仍執陳詞，指摘原判決不當，求予廢棄改判，依其上訴意
      旨已足認上訴為無理由，爰不經言詞辯論，逕予駁回其上訴。
四、依民事訴訟法第四百三十六條之三十二第一項準用同法第四百三十六條之十九第
    一項規定，第二審法院為訴訟費用之裁判時，應確定其訴訟費用額，而本件第二
    審訴訟費用額為裁判費一千五百元，爰判決如主文第二項所示。
五、據上論結，本件上訴為無理由，依民事訴訟法第四百三十六條之二十九第二款、
    第四百三十六條之三十二第一項、第二項、第四百四十九條第一項、第四百三十
    六條之十九第一項、第七十八條，判決如主文。
中　　　華　　　民　　　國　　九十三　　年　　　八　　　月　　 二十   　日
                                            臺灣台中地方法院民事第二庭
~B審判長法　官　許冰芬
~B　　　法　官　呂麗玉
~B　　　法　官　陳宗賢
右正本證明與原本無異
不得上訴。
中　　　華　　　民　　　國　　九十三　　年　　　八　　　月　　 二十 　　日
~B　    法院書記官
